【裁判字號】    89,易緝,207
【裁判日期】    890526
【裁判案由】    背信
【裁判全文】
臺灣臺中地方法院刑事判決                        八十九年度易緝字第二七號
    公  訴  人  臺灣臺中地方法院檢察署檢察官
    被      告  丁○○
右列被告因背信案件，經檢察官提起公訴（八十七年度偵字第一一八七號），本院判
決如左：
    主  文
丁○○無罪。
    理  由
一、公訴意旨略以：被告丁○○與告訴人己○○之女乙○○原係朋友關係，告訴人戊○○、己○○係夫妻關係。因乙○○本身債務問題及汽車貸款問題，於民國八十
    四年二、三月間某日，由己○○提供其所有台中縣清水鎮○○段橋頭寮小段第二
    七一之一四地號土地、面積一五三平方公尺、權利範圍所有權全部（按該土地之
    所有權人為戊○○）；戊○○則提供其所有坐落上開土地上建號一０九號、門牌
    號碼：台中縣清水鎮○○路新興巷一二八號、面積五十八．七平方公尺、權利範
    圍全部（按該建物之所有權人為己○○）之所有權狀、印鑑章、印鑑證明、身分
    證與丁○○，委任丁○○向臺灣銀行或合作金庫辦理新台幣（下同）一百三十萬
    元貸款，並清償原向臺中區中小企業銀行之一百萬元貸款，以塗銷抵押權登記，
    其中十三萬元交由乙○○使用，餘款則供己○○、戊○○做為大陸探親使用。詎
    丁○○取得上開文件、資料後，竟意圖為自己不法之所有，違背其任務，僭越授
    權，不向臺灣銀行或合作金庫辦理貸款，並塗銷臺中區中小企業銀行之抵押權，
    以上開所有權狀等文件，逕以己○○、戊○○為義務人兼連帶債務人，其本人為
    連帶債務人，向丙○○借貸款項，供己花用，而於八十四年三月二十五日，與權
    利人丙○○訂立虛偽不實之抵押權設定契約書，並盜蓋己○○、戊○○印章於抵
    押權設定契約書上，而偽造以己○○、戊○○二人為義務人兼連帶債務人之抵押
    權設定契約書二份，足生損害於己○○、戊○○二人。旋委由甲○○為代理人，
    於同年月二十七日，向台中縣清水地政事務所送件，申請辦理本金最高限額二百
    萬元之抵押權設定登記，致該管公務員於同年四月十一日，將此不實事項登載於
    其職務上所掌之土地登記簿，足生損害於地政機關土地登記之正確性及己○○、
    戊○○二人。嗣經己○○、戊○○向地政事務所申請土地、建物登記簿謄本，始
    知所有上開土地、建物遭設定二百萬元之最高限額抵押權．因認被告涉有背信、
    行使偽造私文書、使公務員登載不實事項於公文書罪嫌云云。
二、按犯罪事實應依證據認定之，無證據不得推定其犯罪事實；不能證明被告犯罪者
    ，應諭知無罪之判決，刑事訴訟法第一百五十四條、第三百零一條第一項分別定
    有明文。又認定不利於被告之事實，須依積極證據，苟積極證據不足為不利於被
    告事實之認定時，即應為有利於被告之認定，更不必有何有利之證據；認定犯罪
    事實所憑之證據，雖不以直接證據為限，間接證據亦包括在內，然而無論直接或
    間接證據，其為訴訟上之證明，須於通常一般之人均不致有所懷疑，而得確信為
    真實之程度者，始得據為有罪之認定；事實之認定，應憑證據，如未能發現相當
    證據，或證據不足以證明，自不能以推測或擬制之方法，以為裁判之基礎；再刑
    法第三百四十二條第一項背信罪之成立，係以為他人處理事務，意圖為自己或第
    三人不法之利益或損害本人之利益，而為違背其任務之行為，致生損害於本人之
    財產或其他利益為要件，所謂為他人云者，係指受他人委任，而為其處理事務而
    言，最高法院分別著有三十年上字第八一六號、七十六年台上字第四九八六號、
    四十年台上字第八六號、四十九年台上字第一五三０判例可資參照。
三、公訴意旨認被告丁○○涉犯背信、行使偽造私文書、使公務員登載不實事項於公
    文書罪嫌，無非以上開土地、建物所有權狀等文件，確係交給被告，並委由被告
    持向台灣銀行或合作金庫辦理一百三十萬元抵押權設定，及塗銷台中區中小企業
    銀行抵押權登記之事實，業據告訴人己○○、戊○○指訴及證人乙○○證述明確
    ；且上開二百萬元之最高限額抵押權設定登記，確告向丙○○借款所設定之事實
    ，業經證人丙○○證述明確，並有抵押權定契約書及土地登記簿謄本在卷可憑等
    為論據。訊據被告堅決否認有為右揭犯行，辯稱：戊○○、己○○之土地、房屋
    權狀、印鑑章、身分證等證件是交給乙○○，並委託乙○○辦理向銀行貸款事宜
    ，乙○○拿該權狀向丙○○借款五十五萬元，設定最高限額抵押權二百萬元，因
    伊與胡鳳曾是男女朋友，乙○○沒有償債能力，丙○○才以伊當連帶債務人，伊
    對乙○○與丙○○之間的借貸關係完全不知情，抵押權設定契約書上所蓋「丁○○」印章是被盜刻的等語。
四、經查：
（一）告訴人戊○○、己○○分別所有之前開土地及建物，於八十四年三月二十五日
      ，經與權利人丙○○訂立本金最高限額二百萬元之抵押權設定契約書，以戊○○、己○○為義務人兼連帶債務人，被告丁○○為連帶債務人，委託甲○○代
      書送件，同年四月十一日完成設定登記等情，有本件抵押權設定契約書影本及
      土地登記簿謄本各二份附卷可稽。
（二）告訴人戊○○、己○○於檢察官偵查及本院審理時雖一再指稱被告擅自以其等
      之土地、建物設定抵押而向丙○○借款花用，丙○○於檢察官偵查及本院審理
      時亦均證稱確有其事。惟丙○○對該借款相關情節，初於檢察官偵訊時分別證
      稱：「（問：戊○○、己○○、丁○○向你借錢否﹖）都不是」、「（問：為
      何設定其土地等予你﹖）不清楚，因我的資料都擺在公司的會計那裡，如何設
      定我都不知道」（見偵查卷第三十八頁背面）；「（問：何以設定抵押權予你
      ﹖）鑫司牌熱水器的公司，我也是股東之一，丁○○卻一直未將入股的資料給
      我，因公司沒成立前，他向我借錢，設立抵押給我，說房子是他丈母娘的」、
      「（問：何時設定抵押﹖何時借他錢﹖）什麼時候借錢給他已忘記了，很多股
      東都把錢借他，本身借他一百多萬元，設定時由代書去辦，辦理時大多會加成
      ，所以設定二百多萬元吧」、「（問：利息是多少﹖）代書辦理的，應按銀行
      規定的辦理，代書是丁○○找的，我不認識該代書，所以一直沒付過什麼利息
      」（見偵查卷第八十四頁背面、第八十五頁正面）；嗣於本院審理時則證述：
      「我貸了兩百萬交給丁○○，丁○○拿戊○○、己○○之土地權狀給我辦設定
      ，代書建議我將土地所有權人也列為債務人，錢貸出來後分三次給丁○○，第
      一次先給六萬，第二次給十五萬，該二次由我交給丁○○，丁○○說要拿去贖
      回乙○○在當鋪之車子，我有看到乙○○開的的本票，但我不知道丁○○是否
      有去當舖賭回，其餘的錢在第三次轉由代書全部交給他」（見本院八十九年四
      月二十日訊問筆錄），所述借款原因、數額、交付款項過程、如何設定抵押權
      等情事，均出入甚大。另受託辦理該抵押權設定登記之代書甲○○，於本院審
      理時證稱：伊不認識戊○○、己○○、丁○○、丙○○、乙○○等人，只負責
      寫好文件送地政事務所，何人委託已經忘記，伊單純收取二至三千元之手續費
      ，並未經手當事人間往來之金錢等語（見本院八十九年五月二日訊問筆錄），
      與丙○○所述曾委託代書轉交貸款與被告之情亦有不符。又丙○○如確有貸與
      被告二百萬元，衡情應會與被告約定該貸款之清償期，及要求被告書立借據或
      簽發本票等作為借貸憑證，否則無從憑以行使該本金最高限額抵押權，然丙○○於偵查與本院審理中均未提出前述資料；再本件抵押權嗣經戊○○清償十五
      萬元後業已塗銷，復據丙○○證述在卷，丙○○若確有交付被告二百萬元，自
      可行使該抵押權以實現債權，豈有以此和解方式而平白損失一百八十五萬元之
      理。由上述各情，足見丙○○所稱被告以告訴人之土地、建物設定抵押權向其
      借款二百萬元云云，顯屬虛妄。
（三）告訴人於偵查及本院審理時，均指陳其等之權狀、印鑑章、身分證等資料係交
      給乙○○，而被告在場等語，足見乙○○與本件抵押權設定應有深切關係；又
      乙○○對於本案起因之汽車債務十三萬元，初於偵查中證述係因車禍撞壞（見
      偵查卷第八十五頁背面），嗣於本院審理中改稱車子在當鋪，要去贖回（見本
      院八十九年四月二時日訊問筆錄），先後陳述不一；再乙○○與被告曾為男女
      朋友，嗣後二人竟形同陌路，其間當有不為人知之恩怨情仇。是以乙○○於偵
      查及本院審理時所稱將告訴人之權狀等資料交予被告委託辦理銀行貸款等不利
      於被告之證述，難免失諸偏頗，非能盡信。另告訴人既是將上開抵押權設定資
      料交給乙○○，而被告又否認曾受告訴人委託代辦銀行貸款，告訴人又未能提
      出其他事證證明有此情事，亦難認告訴人與被告間有此委任關係存在。
五、綜上所述，本件既有前揭所述疑情，且尚乏證據證明被告曾受告訴人委託代辦銀
    行貸款，依罪疑唯輕之證據法則，並揆諸右開判例意旨，即難僅憑告訴人片面之
    指訴，及證人丙○○、乙○○存有瑕疪之證述，遽認被告涉有公訴人所指之背信
    、行使偽造私文書、使公務員登載不實事項於公文書等犯行。不能證明被告犯罪
    ，應諭知無罪之判決。
據上論斷，應依刑事訴訟法第三百零一條第一項，判決如主文。
中      華      民      國      八十九      年    五    月    二十六    日
                                        法  官  游 文 科
右正本證明與原本無異。
如不服本判決，應於送達後十日內向本院提出上訴狀（須附繕本），上訴於台灣高等
法院台中分院。
                                        書記官
中      華      民      國      八十九      年    五    月    二十九    日


司法院資訊處製作；財團法人民間司法改革基金會備份。
